臺北高等行政法院判決
　　　　　　　　　　　　　　　　　　 93年度訴字第02216號
　　　　　　　　　　　　　　　.
原　　　告　甲○○
訴訟代理人　乙○○(會計師)
被　　　告　財政部臺灣省北區國稅局
代　表　人　許虞哲（局長）
訴訟代理人　丙○○
上列當事人間因綜合所得稅事件，原告不服財政部中華民國93年
5月12日台財訴字第0930016128號訴願決定，提起行政訴訟。本
院判決如下：
　　主  文
訴願決定及原處分 (復查決定)關於核定原告與配偶陳玉霞之營
利所得超過新台幣貳仟伍佰伍拾萬元、貳仟零肆拾萬元及罰鍰部
分均撤銷。
原告其餘之訴駁回。
訴訟費用由被告負擔二分之一，餘由原告負擔。
　　事  實
一、事實概要：被告以原告87年度綜合所得稅結算申報，涉嫌漏
    報其本人與配偶陳玉霞取自台灣坩堝股份有限公司（下稱坩
    堝公司）營利所得計4筆，合計新台幣（下同）98,757,509
    元，核定併課其當年度綜合所得稅，核定其綜合所得總額為
    100,289,102元，淨額為99,607,102元，除補徵稅款38,976,
    633元外，並依所得稅法第110條第1項規定，按漏稅額處0.5
    倍罰鍰計19,488,300元（計至百元）。原告不服，申經復查
    結果，未獲變更，提起訴願亦經決定駁回後，遂提起本件行
    政訴訟。
二、兩造聲明：
　　(一)原告聲明：訴願決定、復查決定及原處分均撤銷。
　　(二)被告聲明：駁回原告之訴。
三、兩造之爭點：(一)原告與其配偶有無取自坩堝公司之前開四筆
                  營所得？
                (二)渠等因堝坩公司減資收回股份而獲分配之現
                  金，係屬證券交易所或營利所得？
　　(一)原告主張之理由：
      (甲)原告及配偶取自坩堝公司之營利所得各26,700,000元、
        21,360,000元部分：
        1.坩堝公司於87年6月1日就其所有坐落泰山鄉○○段三
          小段411、412、413、413-4、414-1、491、491-2、
          492地號等八筆土地 (下稱411等8筆土地) 辦理土地
          重估，其重估價金額196,582,090元，並將土地重估
          價扣除土地增值稅準備金114,116,589元後之金額
          82,465,501元帳列資本公積-土地重估增值；另於87
          年7月14日將上述資本公積中80,000,000元辦理資本
          公積轉增資按股東原有股份之比例配發新股；另於87
          年7月20日，將前開8筆土地以317,300,000元出售原
          告及訴外人李植淇，產生財產交易增益89,733,000元
          ，連同前開原預估土地增值稅準備金減實際繳納之土
          地增值稅108,292,740元後之金額5,823,849元，合計
          95,556,849元於87年10月4日轉列資本公積（其中
          89,733,000元轉列資本公積-處分資產之溢價收入，
          另5,823,849元轉列資本公積-土地重估增值），並於
          87年10月5日將資本公積餘額98,022,350元，其中98,
          000,000元辦理資本公積轉增資按股東原持股比例配
          發新股，依行為時財政部81.05.29台財稅第81014001
          1號函釋規定，原告及配偶取得坩堝公司利用資本公
          積轉增資配發之前開記名股票，應免課徵所得稅。
        2.嗣坩堝公司於87年10月6日辦理減資178,000,000元，
          其中2,158,333元係用於彌補以往年度累積虧損，而
          實際用於減資發還股東僅170,000,000元，然減資發
          還股東之金額中4,800,000元，原告主張為原始資本
          之退還當無所得可言；縱依行為時公司法第168條第1
          項規定：「公司非依減少資本之規定，不得銷除其股
          份，減少資本，除本法規定外，應依股東所持股份比
          例減少之。」故減資發還股東之金額中，亦應有部分
          屬原始資本之退還。另88,289,350元其資本公積之性
          質為行為時公司法第238條第2款「每一營業年度，自
          資產之估價增值，扣除估價減值之溢額」，其餘部分
          始為因第3款「處分資產之溢價收入」所產生之資本
          公積，亦即以土地重估增值淨額之資本公積，因增資
          後再減資而發給現金，均不應併入股東個人綜合所得
          課徵所得稅，與因上述第3款「處分資產之溢價收入
          」所產生之資本公積並不相同，此為現行高等行政法
          院之普遍見解。(參照台北高等行政法院89年度訴字
          第726號判決、高雄高等行政法院89年度訴字第385號
          判決及依高雄高等行政法院90年度訴字第1816號判決
          )。
      (乙)原告及配偶取自坩堝公司之營利所得各28,165,283元、
        22,532,226元部分：
        1.查原告與李植淇共同向坩堝公司購買前開411等8筆土
          地，係按該土地當時公告現值加四成購得，價格並無
          偏低，且坩堝公司出售前開土地，亦依公司法第185
          條規定經股東臨時會作成之特別決議同意行之，並由
          該公司監察人代表公司與李植淇及原告簽訂土地買賣
          契約書，李植淇及原告亦均依約支付坩堝公司前開土
          地價款在案，至於李植淇與原告將上開購得之8筆土
          地，連同李植淇前向國有財產局所標得之同地段
          413-3、491-3號兩筆土地，合併為一完整之土地，因
          其土地之利用價值大幅提高，故能以594,820,000元
          出售予家欣建設事業股份有限公司 (下稱家欣公司)
          ，因此所創造之土地交易利得237,081,000元，係屬
          個人出售土地之交易所得，依所得稅法第4條第1項第
          16款規定，自應免課所得稅。惟被告僅憑主觀之臆測
          、推斷，將兩筆單獨之土地交易行為，以課稅為唯一
          考量，擬制調整虛增為全屬坩堝公司之土地交易利得
          ，並進而認定差價利益應歸併公司所有股東之營利所
          得，完全漠視李植淇因標購上述國有財產局兩筆土地
          因位處重要位置所創造之開發價值，且此案之買主係
          李植淇及原告之私人交情所尋獲，與原告所投資之台
          灣坩堝公司無涉，何來依擬制調整所虛增之差價利益
          187,768,554元，依原告及配偶持股比例15%及12%歸
          戶於原告及配偶87年度之營利所得28,165,283元及
          22,532,226元。
        2.按所得稅法第66條之9規定：「自87年度起，營利事
          業當年度之盈餘未作分配者，應就該未分配盈餘加徵
          10%營利事業所得稅，不適用第76條之1規定。前項所
          稱未分配盈餘，係指經稽徵機關核定之課稅所得額，
          …減除左列各項後之餘額：…。二、彌補以往年度之
          虧損。…四、已依公司法或其他法律規定，由當年度
          盈餘提列之法定盈餘公積，…。八、處分固定資產之
          溢價收入作為資本公積者。…。」及財政部89.11.23
          台財稅第0890457117號函釋：「87年度或以後之累積
          未分配盈餘應包含以前年度之累積虧損。」規定，坩
          堝公司從未取得被告所擬制之差價利益187,768,554
          元，其股東亦無從依持股比例獲致分配，何來依持股
          比例強制歸戶之理？況自87年度起，營利事業未分配
          盈餘已不適用第76條之1強制歸戶課稅之規定，被告
          上述核課，顯有適用法令錯誤之嫌；且被告於計算未
          分配盈餘時，未依前開所得稅法第66條之9第2項規定
          ，未斟酌減除坩堝公司86度申報累積虧損2,158,333
          元、依公司法由當年度盈餘提列之法定盈餘公積及處
          分固定資產之溢價收入作為資本公積 (依財政部89.
          01.10台財稅第0880450826號函規定：營利事業處分
          固定資產之溢價收入作為資本公積者，其列為計算所
          得稅法第66條之9規定未分配盈餘減除項目之金額，
          應以處分固定資產之溢價總額，減除應分攤之營利事
          業所得稅後之淨額計算之。)亦有行政疏失之嫌。
        3.又查，本案有關之其他股東李植淇，其復查申請案業
          經被告93年2月24日北區國稅法二字第0930012291 號
          復查決定以：「依據所得稅法第66條之9規定：『自
          87年度起，營利事業當年度之盈餘未作分配者，應就
          該未分配盈餘加徵10%營利事業所得稅，不適用第76
          條之1規定。』即87年度起公司之未分配盈餘並無強
          制歸戶課稅之適用，…」而將原核定關於增列坩堝公
          司前開土地交易差價利益187,768,554元，並依其股
          東持股比例歸課李植淇及其配偶之營利所得部分，予
          以核減在案，故被告就原處分核定增列坩堝公司前開
          土地交易差價利益187,768,554元，依持股比例15%
          及12%歸戶核課原告及配偶之前開營利所得，亦應予
          核減，始符合法令規定，並與行政程序法第六條平等
          原則之意旨相符。
      (丙)罰鍰部分：
        1.被告以台灣坩堝公司減資款依持股比例歸戶原告及配
          偶之營利所得，顯有違行為時公司及相關租稅法令，
          且將嚴重違反租稅法定主義原則，且其中4,800,000
          元之減資為原始資本退還或應依比例屬原始資本之退
          還，當無所得可言，被告以是否應歸屬原告及配偶之
          營利所得，抑或屬原告及配偶之證券交易所得（停徵
          所得稅）或原始資本之退還仍有疑義之同時，草率以
          所得稅法第110條第1項之規定處罰，顯與稅捐處罰上
          ，應適用「處罰法定原則」意旨相違背。
        2.又查，被告依調整售價「擬制認定」台灣坩堝公司出
          售上述八筆土地之價款為505,068,554元，超過實際
          售價317,300,000元部分之187,768,554元，擬制虛增
          為台灣坩堝公司土地交易利得，並進而依持股比例
          15%及12%歸戶原告及配偶之營利所得，已屬荒謬，且
          與所得稅法第66條之9規定不符，已如前述，被告就
          此再依所得稅法第110條第1項規定裁罰，自非有據。
          況與本案有關之其他股東李植淇，其復查申請案業經
          被告前開復查決定將「擬制課稅及裁罰部分予以全數
          撤銷，故本案基於平等原則，亦應比照辦理，始為適
          法。末按，大法官釋字第275、525號解釋及大院89年
          度訴字第726號解釋意旨，本案既非盈餘分配，即無
          所得課徵問題，更遑論處罰，被告擅自變更適用法令
          之見解，違反信賴保護原則。
　　(二)被告主張之理由：
      1.按「個人之綜合所得總額，以其全年左列各類所得合併
        計算之：第一類：營利所得：公司股東所獲分配之股利
        總額。」「納稅義務人已依本法規定辦理結算申報，但
        對依本法規定應申報課稅之所得額有漏報或短報情事者
        ，處以所漏稅額兩倍以下之罰鍰。」為所得稅法第14條
        第1項第1類及第110條第1項所明定。
      2.查坩堝公司原資本額為4,800,000元，該公司於87年7月
        1日就所有前開411號等8筆土地辦理土地重估，再將前
        開土地重估增值80,000,000元轉入資本公積後增資，嗣
        於87年10月5日將前開8筆土地售予原告與李植淇二人，
        經實繳土地增值稅108,292,740元，其處分土地利益為
        89,733,000元，該公司再以前開出售土地利益轉列資本
        公積及原帳列土地重估增值之資本公積作第二次增資，
        另增加資本98,000,000元，是87年10月5日合計資本額
        為182,800,000元，坩堝公司於短短兩個月連續辦理資
        本公積轉增資後，隨即辦理減資178,000,000元，並於
        87年10月27日同時提出增資、減資之申請，資本額回復
        為4,800,000元。
      3.惟依公司法第163條至第165條、第168條意旨可知，股
        份有限公司發行之股票係表彰股東持有股份權利之有價
        證券，所謂股票轉讓即股東持有股份權利之轉讓，或簡
        稱股權之轉讓，股權轉讓後，股權及股份並不消滅，僅
        轉由第三人持有，而公司減少資本之目的及作用在消除
        其股份，股份既經銷除，該股份之股權即消滅，故股份
        有限公司辦理減資收回股票，其目的與作用均在消滅該
        股票所表彰之股份與股權，不生股票轉讓之效果，與股
        票轉讓之本質不同，不屬股票轉讓行為，又股份有限公
        司處分固定資產（土地）之溢價收入，非屬營業結果所
        產生之權益，依公司法第238條第3款規定，應列入資本
        公積，資本公積原屬資本性質，故公司利用資本公積增
        資，僅為公司淨值會計科目之調整，股東保留於公司之
        資產淨值，並未變更，實質上並無所得可言，故股東取
        得公司利用資本公積轉增資配發之記名股票，於取得時
        ，固免予計入當年度所得課徵所得稅（參照財政部81年
        5月29日臺財稅第810140011號函釋意旨），但公司如辦
        理減資以現金收回資本公積轉增資配發之增資股票，即
        係將帳面上資本公積轉增資所增加之股份變現，發現金
        給股東，實質上與營利事業將出售土地之盈餘（溢價收
        入）分配予股東，並無不同，此時股東實質上已有所得
        ，依實質課稅原則，即應計入本年度所得課稅。故被告
        核定補徵原告及其配偶營利所得各26,700,000元及21,
        360,000元，並無不合。原告雖主張減資金額僅170,000
        ,000 元，惟未提示相關資料可資佐證，且查該公司減
        資後之資本額仍為4,800,000元，原有資本額並未減少
        ，原告主張減資為原有資本返還，核無足採。
      4.又查，原告及李植淇二人於87年7月20日與坩堝公司訂
        立售地之買賣契約，而原告等二人與家欣公司於同年9
        月18日訂立買賣契約書，惟家欣公司早於7月2日交付
        20,000,000元支票與坩堝公司，並於7月25日交付兩紙
        支票與坩堝公司（金額9,000,000及1,300,000元），顯
        與常情不合，足見家欣公司購地對象為坩堝公司，中間
        加入第二手李植淇及原告，顯見係蓄意安排，先由坩堝
        公司將土地重估後，以低價售予公司股東，再轉由原告
        與李植淇二人出售與家欣公司，以獲取暴利，而隱匿原
        屬坩堝公司之售地利益187,768,554元，實際應分配予
        股東之盈餘，致股東漏報營利所得，故原核定按股東持
        股比例，核定原告及其配偶營利所得各28,165,283元、
        22,532,226元，並無違誤。再者，本件以原告及李植淇
        名義出售系爭土地與家欣公司，相關售地利益亦由原告
        與李植淇代為收取，並未將其保留於公司盈餘帳上，且
        系爭營利所得係就公司股東取得售地利益之實際所得課
        稅，與原告主張之未分配盈餘強制歸戶無涉，是原告主
        張顯有誤解。
      5.末查，原告及李植淇為坩堝公司之大股東，且均參與及
        掌握該公司重大決策之決定，坩堝公司以迂迴方式即利
        用連續增減資手法，及以土地低價出售予股東，再以股
        東個人名義高價出售相同土地與第三人，隱匿公司出售
        土地增益分配予股東之事實，而規避股東原應負擔之稅
        負，原告主張系爭營利所得應適用所得稅法第66條之9
        之規定，係對法令誤解，已如前述，被告就原告及其配
        偶實際所獲利益補稅處罰，揆諸所得稅法第110條第1項
        規定，並無違誤。
　　理  由
一、本件原告起訴時，被告之代表人為林吉昌，嗣於訴訟中變更
    為許虞哲，茲據新任代表人具狀聲明承受訴訟，經核無不合
    ，應予准許。
二、按「個人之綜合所得總額，以其全年左列各類所得合併計算
    之：第一類：營利所得：公司股東所獲分配之股利總額、…
    公司股東所獲分配之股利總額或合作社社員所獲分配之盈餘
    總額，應按股利憑單所載股利淨額或盈餘淨額與可扣抵稅額
    之合計數計算之；」「納稅義務人之配偶…有前條各類所得
    者，應由納稅義務人合併報繳。」「納稅義務人已依本法規
    定辦理結算申報，但對依本法規定應申報課稅之所得額有漏
    報或短報情事者，應處以所漏報稅額兩倍以下之罰鍰。」所
    得稅法第14條第1項第1類、第15條第1項及第110條第1項分
    別定有明文。
三、本件原告與其配偶陳玉霞為坩堝公司之股東，被告以坩堝公
    司於87年間連續二次辦理辦理資本公積轉增資後，隨即辦理
    減資178,000,000元，乃按坩堝公司增減資金額及股東持股
    比例，核定原告及其配偶取有營利所得各26,700,000元、21
    ,360,000 元；另以坩堝公司於87年間將所有土地重估低價
    出售予公司股東即原告與訴外人李植淇後，再轉由渠等出售
    予家欣公司，而隱匿原屬坩堝公司之售地利益187,768,554
    元，故按股東持股比例，核定原告及其配偶取有營利所得各
    28,165,283元、22,532,226元，而併課原告87年度綜合所得
    稅，核定其綜合所得總額為100,289,102元，淨額為99,607,
    102元，除補徵稅款38,976,633元外，並以原告漏報前開四
    筆營利所得，按漏稅額處0.5倍罰鍰19,488,300元（計至百
    元）之事實，有本件個案調查所得通報明細表及被告90年度
    財綜所字第Ｚ0000000000000號處分書附原處分卷可稽，並為
    兩造所不爭，堪信為真實。
四、原告不服循序提起行政訴訟，主張：坩堝公司於87年10月16
    日辦理減資178,000,000元，其中部分用於彌補虧損，實際
    用於減資發還股東之金額僅170,000,000元，原告及配偶依
    持股比例僅分得25,500,000元及20,400,000元，該所得依財
    政部69.5.8台財稅第33694號函規定，核屬證券交易所得，
    應免徵所得稅，況前開減資發還股東金額中4,800,000元，
    為原始資本之退還，當無所得可言；另88,289,350元係土地
    重估增資淨額之資本公積，與處分資產收入所產生之溢價收
    入不同，亦不應併入股東個人所得課徵所得稅。又其與李植
    淇購買土地出售予家欣公司，屬個人出售土地所得，與坩堝
    公司無涉，何來坩堝公司利用股東轉手土地而隱匿售地利益
    187,768,554元，其股東亦無從依持股比例獲致分配，被告
    擬制核定原告及配偶有該部分營利所得各28,165,283元、
    22,532,226元而併課所得稅，亦有違誤等語。
五、經查：
    (甲)原告及配偶取自坩堝公司減資分配之營利所得部分：
      (一)按行為時公司法第238條第3款規定：公司因處分資產之
        溢價收入，應累積為資本公積，是公司因處分資產之溢
        價收入轉列資本公積並辦理增資，而配發予股東之股票
        ，為股東之新利得，除其財富已經實現外，且係獨立於
        原有公司資本以外新產生之財富，為公司創造後分配予
        股東之利得，符合股東原始投資營利動機，自應歸屬為
        股東營利所得併入綜合所得課徵所得稅。又證券交易所
        得免稅之立法目的，乃係政府基於鼓勵證券交易，間接
        擴大資本市場之目的而給予免稅之優惠，而公司以辦理
        減資方式，以現金收回該公司因辦理增資而無償配發之
        股票，本質上乃公司股份之銷除，使股份所表彰之股東
        權絕對消滅，此與股票轉讓第三人時，股票仍屬存續之
        態樣顯然不同，自不具股票轉讓之性質。況公司因減資
        而減少之資金，並未由其他代替性資金所取代，如解為
        得享有免稅之待遇，亦有違證券交易所得免稅之規範目
        的。故財政部75年12月8日台財稅第7518357號函釋：「
        營利事業出售土地之交易所得，依所得稅法第4條第16
        款規定，免納所得稅，惟該項盈餘分配予股東時，依同
        法第14條第1項第1款規定，屬營利所得，應由股東合併
        各類所得申報繳納綜合所得稅。」84年3月22日台財稅
        第841611446號函釋：「公司辦理清算…以土地交易增
        益轉列資本公積並辦理增資其無償配發股份金額，非屬
        股東原出資額…此部份所分派之剩餘財產，應全數作為
        股東分派年度之投資收益或營利所得申報課徵所得稅。
        」及86年9月13日台財稅第861916332號函釋：「關於０
        ０股份有限公司兩度辦理減資，以現金收回該公司利用
        出售土地增益轉列之資本公積辦理增資而無償配發之股
        票應如何課稅一案，請參照本部84年3月22日台財稅第
        841611446號函釋規定辦理。」核與前開法律規定意旨
        相符，並未違反法律保留原則，自得予以援用。
      (二)查坩堝公司原資本額為4,800,000元，其所有臺北縣泰
        山鄉○○段○○段492地號土地係62年取得，同小段411
        、412、413、491、491之2等5筆地號土地係於67年取得
        ，414之1地號土地於86年取得，413之4地號土地係87年
        度取得，該公司於87年7月1日辦理土地重估，重估增值
        淨額82,465,501元，該公司將土地重估增值80,000,000
        元轉列資本公積並辦理增資後，於同年10月5日將前開
        八筆土地出售予原告與訴外人李植淇二人，復將前開出
        售土地利益轉列資本公積及原帳列土地重估增值之資本
        公積作第二次增資，再增加資本98,000,000元，旋於同
        年10月6日辦理減資178,000,000元，實際發還股東金額
        計170,000,000元，原告與其配偶依持股比例，各分得
        25,500,000元及20,400,000元等情，有坩堝公司之土地
        重估計算表、土地重估增值轉列資本公積明細表、87
        年7月1日股東臨時會議紀錄及董事會議事錄、第二次增
        資會計師查核報告書、資、股東名簿、資本公積轉增資
        配股明細表及減資後股東持有股份明細表附原處分卷 (
        見第210頁至第227頁)，並有原告所提坩堝公司減資發
        還股東現金之明細表、存匯款往來明細表附本院卷可證
        ，堪信為真實。
      (三)復查，公司減資有實質上減資（將多餘資金返還股東）
        及形式上減資（公司鉅額虧損，不返還現實之資金）兩
        種，依本院卷附被告所提坩堝公司87年度年度營利事業
        所得稅結算申報書所載，該公司87年度申報之課稅所得
        額為785,851元，該公司先後於87年7月1日、10月5日將
        資本公積轉增資，隨即於同年10月6日辦理減資，其間
        當無所謂公司因營業活動而發生鉅額虧損之情形，是該
        公司尚無公司法上所謂形式上減資可言。再公司法實質
        上減資係指在公司正常營業狀態下，營利事業非如設立
        之初所預期需要如此鉅額資金，或因經濟情勢變遷，須
        收縮公司規模而形成資本過賸，勢須減少資本而將多餘
        資金返還於股東，惟依前所述，坩堝公司先後於87年7
        、10月間增資後，旋於同年10月間辦理減資，短短數月
        期間，自無所謂經濟情勢變遷可言，加以增資非屬股東
        原出資額，迄其減資時止，並無符合公司實質上減資要
        件之情形，其減資行為顯係虛偽無訛。
      (四)綜上事證，足認坩堝公司係利用土地重估增值轉列資本
        公積增資，再將該土地出售，並以其溢價收入轉列資本
        公積增資後，旋再辦理減資，於減資時以等同現金收回
        資本公積轉增資配發之股票，且收回之股票不再轉讓，
        依其實質經濟內涵，顯係利用現金收回資本公積轉增資
        配發股票，將其出售土地增益之盈餘分配與各股東。故
        被告以原告及其配偶於87年度取得坩堝公司減資後配發
        之現金為股東營利所得，應課徵所得稅，揆諸前揭規定
        及函釋意旨，原無不合。惟按個人綜合所得稅之課徵以
        收付實現為原則，坩堝公司雖減資178,000,000元，然
        實際發還股東金額計170,000,000元，原告與其配偶依
        持股比例，僅各分得25,500,000元及20,400,000元，此
        有原告所提前揭坩堝公司減資發還股東現金明細表及存
        匯款往來存摺可稽，被告逕按坩堝公司辦理減資178,
        000,000元為歸課營利所得之基礎，尚有未洽，原告與
        其配偶此部分營利所得應各核減為25,500,000元及20,
        400,000元。
      (五)原告雖主張其與配偶獲自坩堝公司因減資而發放之前開
        股款，依財政部69年5月8日台財稅第33694號函釋意旨
        ，係屬股票轉讓行為，應免徵所得稅云云。惟按，「公
        司非依減少資本之規定，不得銷除其股份；減少資本，
        除本法規定外，應依股東所持股份比例減少之。」為公
        司法第168條第1項所明定，足認公司辦理減資，為股份
        之銷除，並不具備交易之性質，其非股票之轉讓至明。
        財政部69年5月8日台財稅第33694號函釋意旨：「公司
        辦理減資以現金收回資本公積轉增資配發之增資股票。
        經核非屬盈餘分配，而屬該項股票轉讓之性質。」核與
        前揭法律規定意旨不符，亦違反實質課稅原則，依法本
        應不予援用，況該函釋亦經財政部87年9月21日台財稅
        第871965366號函釋認與前開84年3月22日台財稅第8416
        11446號函核釋意旨不一，並易引發租稅規避，不符公
        平原則，而免列於所得稅法令彙編（87年版）在案，原
        告再援引前開函釋，認本件應屬證券交易所得，自不足
        採。又查，坩堝公司先後辦理增資、減資金額均為178,
        000,000元，尚未涉及股東原始股本，公司原有資本額
        並未減少，原告主張減資發還股東金額中4,800,000元
        ，為原始資本之退還，當無所得云云，亦無足取。
    (乙)原告及配偶取自坩堝公司隱匿售地利益之營利所得部分：
      (一)本件被告以坩堝公司於87年間將所有前開八筆土地出售
        予股東即原告及李植淇二人，雙方於87年7月20日訂立
        買賣契約，不及二個月，原告、李植淇二人又將前開土
        地出售予家欣公司，並於同年9月18日訂立買賣契約書
        ，惟家欣公司早於7月2日、7月25日即交付價款支票與
        坩堝公司，顯違常情，因認家欣公司購地對象為坩堝公
        司，藉轉手原告及李植淇以個人名義出售，而隱匿原屬
        坩堝公司之售地利益187,768,554元，故按股東持股比
        例，歸課各股東當年度營利所得，並核定原告及其配偶
        之營利所得額各28,165,283元、22,532,226元，固非無
        見。
      (二)惟按，所得稅法第66條之9條第1項規定：「自87年度起
        ，營利事業當年度之盈餘未作分配者，應就該未分配盈
        餘加徵10%營利事業所得稅，不適用第76條之1規定。」
        即自87年度起，公司之未分配盈餘已無所得稅法第76條
        之1規定強制歸戶課稅之適用，是坩堝公司隱匿原屬其
        所有之前開售地利益187,768,554元，致少計87年度未
        分配盈餘，被告應依前揭所得稅法第66條之9第1項規定
        辦理，就其隱匿之前開盈餘併入該公司當年度未分配盈
        餘計算而加徵10％營利事業所得稅，始為適法。況被告
        於本院審理時，亦自承並未查得其他證據足資證明坩堝
        公司已將前開售地利益實際分配盈餘予各股東等情在卷
        ( 見本院94年6月10日準備程序筆錄)，則被告逕以坩堝
        公司隱匿前開售地利益，即按該公司股東持股比例，核
        定原告與及配偶有前開營利所得，而併課原告87年度綜
        合所得稅，尚嫌率斷，被告核定原告與其配偶此部分營
        利所得各28,165,283元、22,532,226元，應予核減。
    (丙)罰鍰部分：
      (一)按「納稅義務人應於每年2月20日起至3月底止，填具結
        算申報書，向該管稽徵機關，申報其上一年度內構成綜
        合所得總額或營利事業收入總額之項目及數額，以及有
        關減免、扣除之事實，並應依其全年應納稅額減除暫繳
        稅額，尚未抵繳之扣繳稅額及可扣抵稅額，計算其應納
        之結算稅額，於申報前自行繳納。」為行為時所得稅法
        第71條第1項前段所明定。
      (二)原告雖主張其因信賴財政部前揭69年函釋，認其與配偶
        取自坩堝公司減資分配之股款為證券交易所得，故未申
        報所得稅，並無故意、過失云云。惟查，原告為坩堝公
        司之大股東，且擔任董事職務，而參與及掌握該公司重
        大決策之決定，坩堝公司利用連續增減資方法，將公司
        出售土地增益分配予各股東之事實，原告自不得諉為不
        知，況前開「增減資」之安排，純粹是稅法專業人士利
        用稅捐主管機關之錯誤解釋所形成之法制漏洞，而為特
        殊安排，原告及其配偶既有取得前開營利所得之事實，
        原告卻未予申報，亦未於稽徵機關查獲前自動補報，縱
        非故意，仍難卸免其過失漏報之責任，原告執稱其並無
        故意、過失，不應受罰，尚無足取。
六、綜上所述，原告87年度綜合所得稅結算申報，漏未申報其與
    配偶取自坩堝公司之營利所得應各為25,500,000元、20,400
    ,000 元，被告核定原告與其配偶之營利所得在此數額內，
    為有理由，訴願決定予以維持，尚無不合，原告訴請撤銷，
    為無理由；惟原處分核定原告與其配偶之營利所得超過前開
    數額範圍，即非有據，原告執此指摘，為有理由，應由本院
    將訴願決定及原處分（即復查決定)關於核定原告漏報其與
    配偶營利所得超過前開數額部分予以撤銷。又原告既有漏報
    前開營利所得，被告依據前揭所得稅法第110條第1項規定對
    原告處以漏稅罰鍰，原無不合，惟依前所述，被告核定原告
    漏報之營利所得數額，既有違誤，則其據以裁處之罰鍰金額
    19,488,300元，亦有未洽，因罰鍰處分涉及被告裁量權之行
    使，爰將訴願決定及原處分（即復查決定）關於罰鍰部分均
    予撤銷，另由被告為適當之裁罰處分。
據上論結，本件原告之訴為一部有理由，一部無理由，依行政訴
訟法第104條、民事訴訟法第79條，判決如主文。
中　　華　　民　　國　　94　　年　  10　　月　 19  　 日
                        第四庭審判長法  官　徐瑞晃
                                    法  官　吳慧娟
                                    法  官　蕭惠芳
上為正本係照原本作成。
如不服本判決，應於送達後20日內，向本院提出上訴狀並表明上
訴理由，如於本判決宣示後送達前提起上訴者，應於判決送達後
20日內補提上訴理由書（須按他造人數附繕本）。
中　　華　　民　　國　　94　　年　  10　　月　 19  　 日
             　　　　　　   　　　　書記官  李淑貞
